【裁判字號】    89,訴,457
【裁判日期】    920418
【裁判案由】    返還定金
【裁判全文】
臺灣臺北地方法院民事判決  八十九年度訴字第四五七號
    原      告    財團法人私立中原大學
    法定代理人    甲○○
    訴訟代理人    陳德義律師
    被      告    保富育樂股份有限公司  設台北市○○○路○段一七０號八樓
    法定代理人    乙○○○    .
    訴訟代理人    杜英達律師
                  蔡正廷律師
                  李紅瑩律師
    複  代理人    徐建光律師
右當事人間返還定金事件，本院判決如左：
    主    文
原告之訴及其假執行之聲請均駁回。
訴訟費用由原告負擔。
    事    實
甲、原告方面：
  壹、聲明：
    一被告應返還原告新台幣（下同）五百萬元，並自民國八十八年十一月十一日起
      至清償日止，按年利率百分之五計算之利息。
    二願供擔保請准宣告假執行。
  貳、陳述：
    一保富建設股份有限公司與保富育樂股份有限公司，經於民國八十五年十二月二
      日辦理合併，合併後保富育樂股份有限公司為存續公司，並概括承受消滅公司
      保富建設股份有限公司之一切權利義務，爰以保富育樂股份有限公司為被告。
    二原告於八十五年九月十一日，與保富建設股份有限公司（下稱保富建設公司）
      簽訂協議書，預定購買該公司所有、座落台北市○○區○○段一小段二五地號
      土地之應有部分，及其上建物，即門牌號碼：台北市○○路○段一五○巷六號
      、二號七樓、七樓之一、七樓之二，及八個停車位，作為推廣教育中心使用，
      原告因此支付五百萬元以為定金，雙方並約明若上述房屋未經主管機關核准做
      為推廣教育中心使用，保富建設公司即應將上述五百萬元返還與原告，惟自八
      十五年九月十一日簽定協議書後迄今，上開房屋被告始終無法取得主管機關－
      台北市政府工務局准就上址作為推廣教育中心使用之核准函，則依兩造間之協
      議、保富建設公司即應返還其所收取之五百萬元與原告，被告既與保富建設公
      司合併而為存續公司、概括承受消滅公司保富建設公司之權利義務，即應負返
      還之責。
    三兩造間之協議書係約定系爭建物經有關單位「核准設立推廣教育中心」後，始
      行簽訂買賣契約，此除有上述協議書為証外，並經被告於八十九年二月十八日
      答辯狀內是認。既雙方之約定為推廣教育中心，則被告縱獲得變更為教育設施
      （學術研究機構），仍難謂合，乃因縱經核准，亦係作教育設施中之學術研究
      機構使用，不得作為他用，而推廣教育中心應為補習班之性質，並非學術研究
      機構。甚且，台北市政府工務局於復鈞院之九十年八月九日北市工建字第九○
      四三九○一九○○號函內稱，旨揭建築物變更為「教育設施（學術研究機構）
      」乙節，並未完成竣工查驗即未完成變更使用程序，仍應依原核准用途「金融
      分支機構（証券經紀業除外）」使用。原告並否認被告所為「經其向台北市都
      市發展局查詢，經該局告知用途類組為教育設施者，得供學校使用，而原告計
      劃設立之推廣教育中心屬學校用途，故用途為教育設施之建物，原告依法即得
      設立推廣教育中心」之主張為真正，且被告亦迄未提出任何証據，足以証明上
      述主張為真正。
    四本件兩造間之協議書既明白約定「系爭建物經有關單位核准設立推廣教育中心
      後，雙方簽訂買賣契約」，足徵契約文字業已表示當事人之真意，而無須別事
      探求，徵諸最高法院十七年上字第一一一八號判例意旨，被告即不得反捨契約
      文字而更為曲解，是被告所為「非謂核准名目必定限於推廣教育中心一項」之
      主張並無所本，原告並否認其主張為真正。
    五依八十五年九月十一日之協議書可知，須經有關單位核准設立推廣教育中心者
      ，尚包括門牌號碼為台北市○○路○段一五○巷二號七樓、七樓之一及七樓之
      二等建物。惟依被告所提出為証之被証一之變更執照使用申請書所載，其經核
      准變更使用項目為教育設施（學術研究機構）者，並未包含上述各建物，此觀
      上述申請書上「建築物變更用途概要」欄所載足以知之。從而，縱認被告所為
      用途類組為教育設施（學術研究機構）者，即得設置推廣教育中心之主張為真
      正，惟協議書中所約定之上述台北市○○路○段一五○巷二號七樓、七樓之一
      及七樓之二等建物，仍未經核准變更用途為教育設施（學術研究機構），被告
      自應返還訂金。又被告所指之環球世貿大樓七樓Ｆ戶，乃原告欲向其新購者，
      因被告認為房地產價格已上昇，遂要求每坪以四十五萬元計算、原告認為過高
      ，雙方因此而就價格協商。依兩造協議書所載，乃係於系爭建物一樓、七樓、
      七樓之一、七樓之二，經有關單位核准設立推廣中心後始簽訂房屋買賣契約，
      據此足証該協議書並非買賣本約。至於七樓部分原告買得後做何用途，並不影
      響協議書所定包含七樓之事實。又依協議書之記載，一樓部分之面積為四五一
      ．七六坪，而被告就一樓部分所申請變更之面積則僅為一七七．二八平方公尺
      、折計為五三．六二坪，亦與協議書不合。
    六依建築法第七十三條、第九十條第一項前段、第九十四條規定可知，建築物必
      須依照主管建築機關核准之用途使用，否則即屬違法，將受勒令停止使用及罰
      鍰甚或有期徒刑、拘役、罰金之處罰。從而，迄原告主張解約時為止，被告始
      終未能取得可作為推廣教育中心使用之証明。於茲被告既未依約定取得作為推
      廣教育中心使用之准許，原告即無從作為推廣教育中心使用，否則即會遭受主
      管機關勒令停止使用，原告之法定代理人甚至有受行政罰及刑事處罰之危險。
      似此，原告拒絕與被告簽約自屬有理由。
    七系爭買賣標的物，經原告先後委請行政院公共工程委員會及台北市大地工程技
      師公會鑑定之結果，均認為該大樓及擋土構造物確須做改善，方能確保安全，
      及認該大樓懸臂式擋土牆之設計，應係主體結構與擋土牆分離，惟實際情況則
      為主體結構與擋土牆已緊接在一起，因而擋土牆背側之土水壓力，經由二樓樓
      版傳遞至主體結構，以致原告擬購置之一樓及地下一樓樓層上下邊界之樓版及
      主樑有龜裂變形現象，東側二樓樓版在ＥＬ二六．○ｍ處，有五道明顯龜裂，
      另在地下二樓之樑亦發現二至三處受擠壓而產生變形現象、並致表面之粉刷層
      脫落，可明顯發現建築物受側向擠壓之現象已甚顯著，東側擋土牆非但失去擋
      土之作用，且反而向大樓擠壓；另有難以修復之地下水經由外牆嚴重滲入室內
      現象。被告亦未提供完整之攸關擋土構造物安全之地錨相關資料，原有之監測
      系統大部分又已遭破壞，亟需確實檢視查核現有地錨功能，並適當處理排水及
      地錨以維持應有之功能，並應再建立完整之監測系統、進行長期之監測，以有
      效掌握工址邊坡、擋土牆及建築物之狀況，以確保邊坡、擋土牆及建築物之安
      全等，及認為有地表覆土對擋土構造物安全有影響，原設計考量與實際狀況不
      一致，包括地表面高程假設不合宜及低估水壓力，導致地下室構造物受土壤及
      地下水所造成之側向推擠力，對建築物之結構安全有影響等，有八十七年四月
      十日行政院公共工程委員會工程技字第八七○三八八一號書函，及八十七年
      五月廿八日台北市大地工程技師公會北大地技字第○○一八號函、並所附之
      中原大學購置推廣教育中心擋土牆安全及其對地下室結構之影響評估工作報告
      書節本影本可証。嗣經原告於八十七年八月廿日以中壢市十九支郵局第六四八
      號存証信函通知被告改善，惟被告迄未改善。按系爭建物於八十四年十一月廿
      四日始接獲台北市政府工務局所發給之使用執照，距行政院公共工程委員會等
      鑑定之八十七年三月間，僅二年四月即已有前述嚴重之建築物安全上之顧慮及
      不利使用等瑕疵．原告自亦得解除其契約。
    八台北市大地工程技師公會之評估工作報告書認為：「系爭建物東側二樓樓版有
      五道明顯龜裂、地下二樓之樑有二、三處受擠壓而產生變形現象，表面之粉刷
      層局部有脫落之情事」，並因此認為「足見建築物受側向擠壓之現象已甚顯著
      」；又認為「系爭建物之原設計考量，其結構體所承受之側壓力有二項基本假
      設與實際狀況不一致之處」，即被告就系爭建物之設計有明顯之疏失及錯誤，
      進而認為「絕對有必要採行處置措施，加以減低、改善，方能確保系爭建築物
      之永久安全」，且認「亟需建立完整之監測系統進行長期監測以確保安全」。
      又該公會理事長周功台於鈞院訊問時，亦証稱「有評估、八十七年我應公共工
      程委員會而去，針對大樓提出了工程會的報告，工程會將報告提給中原大學」
      ，另稱「某些土、水壓力已經造成主體結構受擠壓，已對地板、樑造成損害的
      狀況」；並稱「若不針對擋土牆作適當的補強改善的話，土、水壓力會轉由大
      樓結構體來承受」，當遇到外來的強震或連續性暴雨的話恐無法承受。足証系
      爭建物確有重大瑕疵。
    九系爭建物位於山坡地，徵諸台北縣汐止鎮林肯大郡之經驗可知，擋土牆安全性
      之考量尤其重要，即須就地表覆土對擋土構造物安全之影響，及地下室構造物
      受土壤及地下水所造成之側向推擠力、對建築物之結構安全之影響，進行整體
      評估工作，以瞭解系爭建物之安全狀況，此亦分別為行政院公共工程委員會及
      台北市大地工程技師公會所指明。次依台北市大地工程技師公會評估工作報告
      書所載可知，系爭建物之擋土牆，其設計係假設主體結構與擋土牆分離，但由
      二樓樓版龜裂之情況研判，兩者應已緊接在一起，擋土牆背側之土水壓力，經
      由二樓樓版傳遞至主體結構，以致大樓之建築物承受部分側向土壓力及水壓力
      ，尤其在東側之二樓至地下三樓之間，結構體承受額外之土壓力或水壓力，該
      額外之橫力（如地震力、土壓力或水壓力）會對結構體產生不利的影響，使二
      樓之樓版及地下二樓之樑，均因受擠壓而產生龜裂之情形，由現場東側二樓樓
      版，（在ＥＬ二六．○ｍ處）有五道明顯龜裂可知，東側擋土構造物所承受之
      側向力應已產生，並藉由樓版向建物傳遞，即二樓樓版已因受土、水壓力之擠
      壓而產生明顯裂縫五條，地下二樓之樑，則因受擠壓而產生變形現象，亦即建
      築物受側向橫力擠壓之現象已甚顯著，對系爭建物之安全危害甚大，台北市大
      地工程技師公會並認為：就結構長期性安全之觀點而言，現今之擋土牆往後可
      能發生陸續傳遞至建築物結構體之側壓力，絕對有必要採行處置措施，加以減
      低、改善，方能確保本建築之永久安全。另該公會並認為原有之監測系統大部
      分已遭破壞，亟需建立完整的監測系統，並進行長期的監測，以有效掌握工址
      邊坡、擋土牆及建築物狀況，以確保安全，此均有台北市大地工程技師公會評
      估工作報告書可資証明，足見系爭建物確有潛在安全應顧慮事項，惟被告卻隱
      瞞上述瑕疵、故意不告知原告。再者，系爭建物原設計之分析模式係假設地表
      面位於ＥＬ二○．○ｍ處，惟台北市大地工程技師公會評估報告書認為，實際
      上由於山坡地形高差的影響，其地表面於工址之西南側，地表面應假設在ＥＬ
      一二．三ｍ方為合理，另工址東側擋土牆原設計採用之側向壓力有低估情形，
      尤其關於水壓力部分較實況低甚多，即原設計有誤。
    十系爭建物二樓樓版有五道裂縫、各裂縫之長度均甚長，建築物外牆裝飾之大理
      石面版龜裂，地下二樓樑有受擠壓之現象，地下二樓之牆壁有剪力裂縫，此均
      有台北市大地工程技師公會評估工作報告書所附之編號第至第號相片可資
      証明，顯見系爭建物結構確有安全之顧慮。再者上述評估工作報告書之肆、安
      全性評估二(二)實際地形條件檢討及現場狀況載稱「由現場東側２Ｆ樓版（在
      EL.26.0m處）有五道明顯龜裂，可知東側擋土構造物所承受之側向力應已產生
      並藉由樓版向建築物傳遞，詳見照片至照片；另外在Ｂ２Ｆ之樑亦發現２
      至３處受擠壓而產生變形現象，表面之粉刷層局部有脫落之情事，詳見照片
      至照片所示，足見建築物受側向擠壓之現象已甚顯著。」，(三)關鍵問題載稱
      「就本工址之建築物結構體進行動力分析時，以下二點關鍵性的問題會影響本
      建物構造之安全性。1.原設計之分析模式係假設地表面  (GL)位於EL.20.0m處
      ，但實際係由於山坡地地形高差的影響，在Ａ－Ａ剖面上（即東側及西南側）
      ，其地表面  (GL)於工址西南側應假設在EL.12.3m方為合理。由Ａ－Ａ剖面可
      知工址東側擋土構造物自EL.26.0m  ~ EL.12.3m處之側壓力均會由建築物之樓
      版往西南側傳遞，雖然在東側係為斜交坡，其土壓力尚不致太大，但其仍有水
      壓力作用於其上，根據施工期間安裝在工址東側水壓計之觀測結果顯示，其地
      下水位約在EL.23.0m處，該水壓力考慮採用約十公尺高  (EL.23.0m)之靜水壓
      力，則會產生50t/m之水壓力，如以邊長公尺計算，則在１Ｆ或Ｂ１Ｆ（
      EL.20.0m）及Ｂ２（EL.15.5m）兩層樓版會承受約2500t之橫向力，該橫向力
      會影響整體建築之結構受力狀況，對於Ｂ１Ｆ及Ｂ２Ｆ樑柱、樓版等斷面應力
      之影響皆甚大」。伍、結論及建議一結論載稱「爾後建築物結構體是否能再
      承受較現況為大之側壓力；或於地震時是否仍可確保安全，就結構長期性安全
      之觀點而言，現今之擋土牆往後可能發生陸續傳遞至建築物結構體之側壓力，
      絕對有必要採行處置措施，加以減低、改善，方能確保本建築之永久安全」。
      ，足証系爭建物之安全確實堪慮。
    十一上述報告書第頁、5.載稱：「爾後建築物結構體是否能再承受較現況為大之
      側壓力；或於地震時是否仍可確保安全，就結構長期性安全之觀點而言，現今
      之擋土牆往後可能發生陸續傳遞至建築物結構體之側壓力，絕對有必要採行處
      置措施，加以減低、改善，方能確保本建築之永久安全。」，是依本段記載可
      知，系爭建物確有瑕疵、且為重大之瑕疵，此觀其稱「就結構長期性安全之觀
      點而言，．．．，絕對有必要採行處置措施，加以減低、改善，方能確保本建
      築之永久安全。」再按報告書第頁(三)關鍵問題1.載稱：「原設計之分析模式
      係假設地表面（ＧＬ）位於ＥＬ二○．○ｍ處，但實際係由於山坡地地形高差
      的影響，在Ａ－Ａ剖面上（即東側及西南側），其地表面（ＧＬ）於工址西南
      側應假設在ＥＬ一二．三ｍ方為合理。」，及第頁、4.載稱：「建築物之原
      設計考量，其結構體所承受之側壓力有二項基本假設與實際狀況不一致之處，
      包括：(一)地表面高程假設位置採ＥＬ二○．○ｍ並不合宜，因工址西側地表高
      程較低，西南側高程最低者僅為ＥＬ一二．三ｍ左右，東西兩側地表高程落差
      達七．七ｍ之多；(二)工址東側擋土構造物原設計採用之側向壓力有低估情形，
      尤其水壓力部份較實況低甚多。」此非設計錯誤為何？又其第７頁、(五)建築物
      概況、第二段載稱：「由於大樓建築物之１Ｆ、Ｂ１Ｆ之樓層（ＥＬ二○．○
      ｍ）以下的地下構造物外牆皆與其外緣之擋土構造物（按即擋土牆）緊接，」
      ；依理而言，擋土牆本不應與建築物相接，必如此方可使地震力、土壓力或水
      壓力等橫力均由擋土牆承受，建物本身則不致承受此等橫力。惟系爭建築物之
      擋土牆卻與建築物緊接，因此而使系爭建築物結構體承受額外之土壓力或水壓
      力，該額外之橫力會對結構體產生不利之影響，又如以邊長公尺計算，則在
      １Ｆ、或Ｂ１Ｆ（ＥＬ二○．○ｍ）及Ｂ２（ＥＬ一五．五ｍ）兩層樓版會承
      受約２５００之橫向力，該橫向力會影響整體建築之結構受力狀況，對於Ｂ１
      Ｆ及Ｂ２Ｆ樑柱、樓版等斷面應力之影響皆甚大，均有報告書可稽。就此而言
      ，若非被告設計錯誤即為施工錯誤，而屬建物之重大瑕疵，均構成解約之原因
      。
    十二另行政院公共工程委員會八十七年四月十日工程技字第八七○三八八一號書
      函，其說明二既係稱目前尚屬正常、其意即謂系爭建物確有重大瑕疵，僅現尚
      未發生實害，惟其實害隨時可能發生，否則其斷不致稱「目前尚屬正常」，此
      並請參諸其說明二所提出之注意事項之內容，亦足明瞭系爭建物確有重大瑕疵
      ，該瑕疵且影響及於建物之安全。況於國人習慣中，對於事項之評論本即異常
      保守、且語多保留，本件就行政院公共工程委員會提出建議時所用之「宜詳予
      審慎評估」之用語觀之，系爭建物之情況即屬嚴重者，否則其必不致用宜詳予
      審慎評估做為結語，且於注意事宜(四)載稱「宜審慎評估地下室構造物受土壤及
      地下水所造成之側向推擠力，對建築物之結構安全之影響」，足見系爭建物確
      有重大瑕疵。
    十三被告提出為証之被証七、環球世貿大樓管理委員會第三屆第六次會議紀錄二3.
      載稱：「．．．。經與會委員討論，為考量大樓整體安全，地下水導管部份，
      請廖博士介紹相關施作單位進行評估，俟估價完成再行討論，而有關檢測部份
      ，由於費用較高，再尋相關單位評估後，一併提報。」，是觀諸上述記載，足
      証該管理委員會亦認大樓整體安全堪慮，且因為檢測部分費用較高，故並未重
      新裝設。另亦足以証明被告所為安全觀測系統裝設完畢，並定期觀測之主張為
      偽。
    十四原告否認被告所為之主張及其所提出之証據為真正，並否認被告所提出之環球
      世貿大樓擋土牆安全觀測系統日報表，及其所為擋土牆變化量均屬正常、為穩
      定狀態之主張為真正；矧該報告係由何人所作，為結論與說明之人究係何人？
      該人是否為專業技師？所稱傾斜量無異常等之依據為何？均未見其敘明；又且
      依該日報表所示可知，擋土牆呈現持續傾斜之狀態，即「漸進式傾斜」；非僅
      如此，其傾斜狀況亦呈現一致增大之趨勢，擋土牆背側邊坡地層並呈現持續位
      移之不穩定徵兆，對系爭建物結構體之安全產生相當大之危害。足証縱認上述
      日報表為真正，亦不足以推論系爭建物長期之穩定性與安全性。否認被告所提
      出之環球世貿大樓擋土牆安全觀測系統總報告，及其所為觀測結果說明為真正
      。
    十五綜上所述，既系爭建築物未經主管機關核准做為推廣教育中心使用、被告無法
      取得核准設立推廣教育中心，且建築物有重大瑕疵、影響及於建物之安全，系
      爭房屋之擋土牆一直在往前跑、有水平位移之現象、業據証人廖瑞堂証述明確
      ，另証人黎忠義亦認地錨要做維修、要做觀測，惟被告卻拒不為改善措施，未
      對地錨做維修及觀測，致地錨失其拉住擋土牆使其不移動之功能，擋土牆因而
      持續往同一方向水平位移、並產生擠壓房屋之現象，致使系爭房屋二樓樓版產
      生五道裂痕、大理石面版龜裂、地下二樓大樑受擠壓變形、地下二樓牆壁發生
      剪力裂縫；則依協議書規定，被告即應返還其前向原告收取之定金五百萬元，
      雖經原告以存証信函促其於八十八年十一月十日前返還，惟被告仍不置理，原
      告不得不提起本件訴訟求命被告返還，並請求自八十八年十一月十一日起至返
      還之日止，按年利率百分之五計算之利息。
  、證據：合併契約書影本一份、經濟部八十六年一月廿九日經商字第一○一四
      五五號函影本一份、八十六年三月十日保富育樂股份有限公司說明書影本一份
      、協議書影本一份、八十七年四月十日行政院公共工程委員會工程技字第八
      七○三八八一號書函影本一份、中壢市十九支郵局第六四八號存証信函影本一
      份、中壢十二支郵局第四十六號存証信函影本一份、台北市大地工程技師公會
      評估工作報告書全本影本一份、台北市大地工程技師公會、九十二年二月十九
      日北大地技字第九二○○一七號函影本一紙，並聲請傳訊証人周功台，及引
      用証人周功台、廖瑞堂之証言。
乙、被告方面：
  壹、聲明：
    一原告之訴及假執行之聲請均駁回。
    二如受不利判決願供擔保免為假執行。
  貳、陳述：
    一原告起訴請求返還被告所收取五百萬元之定金，其主張之理由為：1.系爭建物
      未經主管機關核准做為推廣教育中心使用，且2.建築物有重大瑕疵、影響及於
      建物之安全云云。惟原告之主張均與事實不符。
    二原告主張系爭建物未經主管機關核准做為推廣教育中心使用部分：
      (一)被告與原告簽訂協議書後，即向主管機關申變更系爭建物之使用執照，將用
        途類組變更為「教育設施（學術研究機構）」業經台北市政府工務局於八十
        六年八月十五日准予變更。
      (二)台北市政府覆函鈞院就系爭建物得作為私立大學推廣教育中心及教室使用部
        分予以肯定，有台北市政府九十一年二月十九日府工字第０九一０００三一
        六００號函足憑。
      (三)鈞院向台北市政府工務局函詢所謂「申請竣工查驗」是指何種程序？一般情
        形通常是由何人辦理？台北市政府工務局於九十一年九月廿三日以北市工建
        字第０九一五四一八六四００號函覆說明：「按建築法第七十三條後段規定
        ，建築物非經領得變更使用執照，不得變更其使用。是本市申辦變更使用執
        照，應由建築物所有權人或使用人委託開業建築師檢附相關圖說文件向本局
        申請變更許可，俟審核許可後按圖施工，並於施工完竣後申請勘驗，於勘驗
        核可並領後變更使用執照後，始得使用。」本件欲以系爭建物設立「推廣教
        育中心」者係原告，將來領得變更使用執照後，亦係由原告使用，原告自屬
        前揭建築法第七十三條後段規定之使用人。
      (四)兩造於八十五年九月十一日協議書業已約定：「甲方對上開建物同意以下列
        條件交屋：1.乙方不拆除１Ｆ現有之銷售中心。2.１Ｆ天花板、燈具及空調
        出風口以現況為準，現有之撒水頭位置不再移動。3.１Ｆ地坪不再整理，也
        不鋪設地毯。」足證兩造是約定「現況交屋」，被告並不負有將系爭建物按
        變更設計圖說施工之義務。而「申請竣工查驗」之前提為「已按變更設計圖
        說施工」，揆諸前揭「現況交屋」之約定，應將系爭建物按變更設計圖說工
        者顯係原告，縱鈞院認「申請竣工查驗」應由被告為之，然在原告未依約「
        現況交屋」，再按變更設計圖說施工完成，被告如何「申請竣工查驗」？是
        系爭建物未能完成「申請竣工查驗」程序顯係因可歸責於原告之事由所致，
        原告不得以此事由解除契約。
      (五)兩造簽定協議書之際，原告即表示七樓部分係供辦公室使用，無須經有關單
        位核准設立推廣教育中心，原告並於八十五年十月廿三日發函至教育部表示
        ：系爭建物之一樓及地下一樓未來擬規劃為推廣教育上課教室，請教育部協
        助審核該樓面是否符合台北市消防、建管及教育單位之相關規定而確定可供
        推廣班上課使用，七樓部分依規劃將做該校董事會辦公室及台北聯絡處之用
        。從該函可證原告確係將系爭建物七樓部分規劃為辦公室使用，無須如一及
        地下一樓部分變更為推廣教育中心，原告於八十五年十二月廿日與教育部、
        台北市政府會勘時所提出之簡報及使用計劃亦載明原告擬將七樓部分供董事
        會、辦公室、會議室、輔導室使用之意旨。
      (六)原告原欲向被告購買系爭大廈四樓部分，惟因無法變更供教育推廣中心使用
        ，故原告變更為購買一樓、地下一樓及七樓部分，其中七樓部分與四樓相同
        無法變更供教育推廣中心使用，故原告即規劃七樓部分做為辦公室使用而與
        被告約定該部分毋庸變更供教育推廣中心使用，嗣後系爭建物一樓及地下一
        樓部分被告於八十六年八月十九日獲得台北市政府工局核准變更為教育設施
        使用之公函，七樓部分因兩造之協議故被告並未申請變更，原告在獲知一樓
        及地下一樓已變更完成後，於八十六年九月卅日向被告加買七樓一戶及停車
        位五個，亦可見原告就七樓部分之使用無須變更為推廣教育中心，否則在被
        就七樓部分未申請變更之情形下，原告理應催促原告進行變更使用事宜而非
        再加七樓部分。
      (七)是被告依協議書約定應履行之義務已完成，詎被於接獲核准公函後經通知原
        告於七日內與之簽訂房屋買賣契約，原告竟拒不履行，原告顯然違反協議書
        而為拒買，被告沒收原告所交付之定金五百萬元，依法依約俱屬有據。
    三原告主張系爭建築物有重大瑕疵、影響及於建物之安全部分：
      (一)系爭建物大樓及擋土牆並無原告所稱之影響建築物結構安全之瑕疵，原告曾
        自行委請行政院公共工程委員會山坡地安全諮詢小組就系爭建物之坡地安全
        現場勘驗，其勘驗結果為「該大樓周邊坡地有關大地工程設施現況及整體結
        構系統，目前尚屬正常，僅提供部分應稍加留意或注意之事項」有上關公共
        工程委員會工程技字第八七０三八八一號函在卷足憑。而前揭函文所附八
        十七年五月之評估工作報告，經鈞院提示該報告所附照片後，證人黎忠義證
        述如下：「[（提示八十七年五月大地技師公會提出報告中的照片十三到十
        四），照片中地面上的龜裂、鋼筋外露對安全有何影響？]鋼筋本來就要剪
        斷，只是沒有剪斷，並不是外露，龜裂的現象是因為在裡面沒有鋼筋沒有安
        全作用的牆，只是美觀的位置，只是磚牆不是擋土牆，不會影響到安全上的
        問題。[（提示照片十五、十六，並告以要旨）照片中可見地錨、有滲水現
        象，對安全上有何問題？]義有可能是作實驗用的地錨，洩水孔本來就是要
        排水，所以滲水是很正常的現象。[（提示照片十七，並告以要旨）淤積土
        石是何原因？對安全會有何影響？]可能是排水溝淤積的問題，已經告知管
        理委員會要定期清理，若排水不通的話，土石會淹過來，對於安全沒有關係
        ，也沒有危險性，只是會很髒的問題。[（提示照片二十一，並告以要旨）
        滲水的現象，對安全會有何影響？]接縫處不滲水是很難的，不會對安全造
        成影響。[（提示八十七年五月大地技師公會提出報告中的照片二十二到二
        十七），照片中地面上的裂痕之造成原因？對於安全有沒有影響？]這些裂
        痕應該是在裙樓的部分，是高低層的交界面，高層的振動會影響到低層的樓
        板，是為了解除應力集中的現象，是正常的現象。」足證該報告所提及之事
        項，對系爭建物之結構安全並無影響，沒有危險性，甚且是正常的現象，原
        告據此解除契約，於法無據。
      (二)關於「台北市大地工程技師公會」判讀環球世貿大樓擋土牆安全觀測系統」
        報告內容實有偏頗：
        1.該報告判讀八十八年七月廿一日至九十年九月五日之觀測值即推論觀測值
          呈不利安全之遞增趨勢，然參閱近期九十一年十月卅日所施作之安全觀測
          報告數據，已無上述所稱持續遞增之現象，顯見觀測值數據已漸趨穩定。
        2.前揭二份安全觀測報告之數據，均未超過「日本地滑對策技術協會1978」
          之建議資料及「日本道路公團土質調查要領總變位量」之安全數據，且由
          「環球世貿大樓擋土牆安全觀測系統」得知，不僅無每卅日達一公分之變
          位量預警值，更遑論加強監測之警戒值或需採取補強工程之行動值。
        3.原告主張鼎祐工程股份有限公司後續之觀測值係偽造云云。惟環球世貿大
          樓由區分所有權人召開區分所有權人會議，選舉管理委會會組成環球世貿
          大樓管理委員會，進駐率高達七成餘，該大樓之公共議施並已交付前揭管
          理委員會管理，舉凡燈具、電梯及大樓擋土牆等公共設施之保養、修繕，
          現均由該管理委員會開會決議行之。本件關於環球世貿大樓擋土牆安全觀
          測系統，係由環球世貿大樓管理委員會與鼎祐工程股份有限公司簽訂安全
          觀測系統工程合約書，裝設安全觀測系統、定期觀測，是環球世貿大樓管
          理委員會既由實際居住在大樓內之區分所有權人所選舉產生，伊等豈會對
          於有關自己生命、財產安全之觀測值造假？
        4.「環球世貿大樓安全觀測系統報告之判讀」第二點第一項提及「．．．因
          此，維護不周之錨拉式擋土牆發生災害情事，皆常常在使用一段時間以後
          才發生，汐止林肯大郡．．．就是一實際例證」恐有危言聳聽之嫌。蓋系
          爭大樓基地座落為逆向坡，與林肯大郡之順向坡根本不同，且林肯大邵不
          僅無安全觀測之設備，且於施工時即偷工減料，此業經法院認定，豈可與
          系爭大樓相提並論？系爭大樓擋土牆係使用永久式地錨，地錨錨頭及鋼鍵
          均以混凝土灌注封固，以免暴露空氣中銹蝕，有別於一般地錨錨頭外露。
        5.有關判讀報告書提及安全監測之項目及安裝之儀器項目不足一事：環球世
          貿大樓管理委員會係由區分所有權人所組成，經過多次研商後，決定採一
          最適合該大樓安全觀測之安裝儀器，且考慮成本及日後維修之持續性，故
          作成目前之觀測項目。至於地錨荷重計因要將現有地錨錨頭敲開破壞始能
          安，且事實上系爭大樓並無任何跡象顯示有此需要，此觀台北市大地工程
          技師公會八十七年十二月八日之表二估價單之第二4.項之地錨荷重計（永
          久性）其數量亦為０，顯示時台北市大地工程技師公會亦認為不需施作，
          不知該公會何以今日又認為必須施作。
      (三)證人廖瑞堂之證述不僅前後矛盾，且在未提出任何具體技術規範及計算式之
        情形下，刻意以含糊不清之用語扭曲事實，實不足採：
        1.大地工程技師公會廖瑞堂於鈞院證稱：「系爭建物有長期性安全上疑慮」
          、「在建築物設計的時候他沒有去考慮擋土牆額外產生的水壓力及土壓力
          的問題」云云，惟經鈞院質以「所謂長是指多久？」時，卻稱「這很難預
          測。」又經鈞院質以「本件系爭建築物的原設計標準為何？」時稱：「我
          不知道，要請教其原設計單位才知道。」是廖瑞堂既稱不知原設計標準為
          何，如何能推測系爭建物沒有考慮額外產生之水壓力及土壓力？
        2.環球世貿大樓管理委員會於八十七年十二月間曾委請大地工程技師公會廖
          博士勘查本大樓擋土牆，勘查結果指出因擋土牆與大樓主體結構為一體之
          構造，且擋土牆後方山坡為逆向坡，整體而言尚屬穩定，此項會議記錄經
          證人沈旭明確認被證七係該管理委員會的會議記錄，顯見廖瑞當係在原告
          悔約不欲購買系爭建物後，始又改變其證詞。
        3.被告於九十二年一月十七日庭呈系爭建物之結構計算書予鈞院參酌，並將
          其影本交給廖瑞堂，嗣經鈞院命廖瑞堂說明如何以結構計算書推論建築物
          有不當設計之處，其計算式及依據為何？至今廖瑞堂仍未提出任何系爭建
          物有何不當設計之處，更遑論其計算式及依據，足徵原告任意指摘系爭建
          物之原設計有誤並無實據。
      (四)原告於準備書狀第四點提及：「．．．技師公會遂先於估價單上報價，以便
        被告願做時無須另行報價．．．」等語，足證大地工程技師公會之會評估報
        價顯然以商業利益為導向，令人質疑是否有誇大擋土牆之瑕疵，以提高工程
        費用之情。另參配該公會於八十七年五日間提出「中原大學購置推廣教育中
        心擋土牆安全及其對地下室結構之影響評估工作報告書」時，即提出「監測
        系爭統工作預算表」及八十七年十二月八日之「鑑定服務費用明細表」等積
        極承攬工程之商業行為，更令人質疑其前揭評估工作報告書及就環球世貿大
        樓安全觀測報告之判讀的專業性與客觀公平性。
      (五)綜上所述，原告所舉行政院公共工程委員會工程技字第八七○三八八一號
        函、台北市大地工程技師公會北大地技字第００一八號函、並所附之中原
        大學購置推廣教育中心擋土牆安全及其對地下室結構之影響評估工作報告、
        該技師公會九十一年七月卅一日以北大地技字第九一００九一號函所附判
        讀結果及廖瑞堂之證詞，均不足以證明系爭建物存有影響結構而足以解除契
        約之重大瑕疵，故原告解除契約並不合法，被告自得沒收原告之定金五百萬
        元。
    四系爭大樓自八十四年完工至今，已經歷無數次天然災害如：九二一地震、三三
      一地震、賀作颱風、象神颱風、納利颱風等，結果大樓結構並無任何異常問題
      ，擋土牆部分依資料顯示亦均於安全值數內無異動變位。益徵系爭建物無原告
      所指之瑕疵存在，更遑論有瑕疵重大致不能達使用目的之情形，是原告主張解
      除契約請求返還定金，於法有違，顯不足採。
  參、證據：提出變更執照使用申請表影本、台北市政府工務局核准變更用途之公文
      影本、存證信函影本、環球世貿大樓管理委員會八十七年十二月八日會議記錄
      影本、環球世貿大樓管理委員會八十八年十月十二日會議記錄影本、台北市土
      地使用分區管制規則節本、中原大學函影本、中原大學會勘簡報及使用計劃影
      本、會議記錄影本、被告八十五年五月二日變更用途申請書影本、八十五年十
      月二十三日原告致推廣教育中心函影本、教育部九十年十月二日覆鈞院台高
      (四)字第九○一三七一六○號函影本、室內裝修圖說影本、環球世貿大樓擋土牆
      安全觀測系統日報表影為證，並聲請傳訊證人黎忠義。
    理    由
甲、兩造爭執之要旨：
  原告起訴主張：原告於八十五年九月十一日，與保富建設公司簽訂協議書，預定購
  買該公司所有、座落台北市○○區○○段一小段二五地號土地之應有部分，及其上
  建物，即門牌號碼：台北市○○路○段一五○巷六號、二號七樓、七樓之一、七樓
  之二，及八個停車位，作為推廣教育中心使用，原告因此支付五百萬元以為定金，
  雙方並約明若上述房屋未經主管機關核准做為推廣教育中心使用，保富建設公司即
  應將上述五百萬元返還與原告，既系爭建築物未經主管機關核准做為推廣教育中心
  使用、被告無法取得核准設立推廣教育中心，且建築物有重大瑕疵、影響及於建物
  之安全，系爭房屋之擋土牆一直在往前跑、有水平位移之現象、業據証人廖瑞堂証
  述明確，另証人黎忠義亦認地錨要做維修、要做觀測，惟被告卻拒不為改善措施，
  未對地錨做維修及觀測，致地錨失其拉住擋土牆使其不移動之功能，擋土牆因而持
  續往同一方向水平位移、並產生擠壓房屋之現象，致使系爭房屋二樓樓版產生五道
  裂痕、大理石面版龜裂、地下二樓大樑受擠壓變形、地下二樓牆壁發生剪力裂縫；
  則依協議書規定，被告即應返還其前向原告收取之定金五百萬元，雖經原告以存証
  信函促其於八十八年十一月十日前返還，惟被告仍不置理，原告不得不提起本件訴
  訟求命被告返還，並請求自八十八年十一月十一日起至返還之日止，按年利率百分
  之五計算之利息。
  被告則辯以：被告與原告簽訂協議書後，即向主管機關申變更系爭建物之使用執照
  ，將用途類組變更為「教育設施（學術研究機構）」業經台北市政府工務局於八十
  六年八月十五日准予變更，台北市政府覆函鈞院就系爭建物得作為私立大學推廣教
  育中心及教室使用部分予以肯定，有台北市政府九十一年二月十九日府工字第０九
  一０００三一六００號函足憑，被告依協議書約定應履行之義務已完成，詎被於接
  獲核准公函後經通知原告於七日內與之簽訂房屋買賣契約，原告竟拒不履行，原告
  顯然違反協議書而為拒買，被告沒收原告所交付之定金五百萬元，依法依約俱屬有
  據。原告所舉行政院公共工程委員會工程技字第八七○三八八一號函、台北市大
  地工程技師公會北大地技字第００一八號函、並所附之中原大學購置推廣教育中
  心擋土牆安全及其對地下室結構之影響評估工作報告、該技師公會九十一年七月卅
  一日以北大地技字第九一００九一號函所附判讀結果及廖瑞堂之證詞，均不足以
  證明系爭建物存有影響結構而足以解除契約之重大瑕疵，故原告解除契約並不合法
  ，被告自得沒收原告之定金五百萬元。
乙、得心證之理由：
  一原告與保富建設公司於八十五年九月十一日訂立協議書，內容為「立協議書人私
    立中原大學（以下簡稱甲方）保富建設公司（以下簡稱乙方）茲因甲方欲以總價
    二億九千七百卅五萬元向乙承購興建於台北市○○段保富世貿大樓一樓Ａ戶，約
    四五一．六坪，及七樓Ｇ戶、Ｈ戶、Ｉ戶，面積計一九０．四坪，門牌：信義路
    五段一五○巷六號一樓、二號七樓、七樓之一及七樓之二，停車位共計八個，即
    地下四層之車位號碼九四至九七號及一一二至一一五號。經雙方協議，若上開建
    物經有關單位核准設立推廣教育中心，甲方允於接獲核准公函七天內與乙方簽定
    房屋買賣契約，並支付乙方合約金額的百分之三十為簽約金，於契稅單核發之同
    時支票合約金額的百分之五十，於取得土地建物權狀之同時支付合約金額的百分
    之二十，同時甲方對上開建物同意以下列條件交屋：1.乙方不拆除１Ｆ現有之銷
    售中心。2.１Ｆ天花板、燈具及空調出風口以現況為準，現有之撒水頭位置不再
    移動。3.１Ｆ地坪不再整理，也不鋪設地毯。若甲方違反本協議而拒買時，乙方
    沒收甲方所交付之定金五百萬元。若乙方違反本協議拒賣時，應賠償甲方定金二
    倍之違約金。若甲方未經核准設立推廣教育中心，則乙方將甲方所繳交訂金無息
    返還。」為兩造所不爭執，並有協議書影本在卷可稽。
  二原告起訴請求返還被告所收取五百萬元之定金，其主張之理由為：1.系爭建物未
    經主管機關核准做為推廣教育中心使用，2.建築物有重大瑕疵、影響及於建物之
    安全。惟為被告所否認。故本件兩造所爭執者在於，系爭建物是否經主管機關核
    准做為推廣教育中心使用？系爭建築物是否影響及於建物安全之重大瑕疵？
    (一)系爭建物未經主管機關核准做為推廣教育中心使用部分：
      1.台北市政府工務局於八十六年八月十九日函被告：「主旨：貴公司擬將座落
        本市○○路○段一五０巷六號一樓及地下一樓（即信義區○○段○○段廿五
        地號等一筆土地）建築物，申請變更用途教育設施（學術研究機構）一樓變
        更面積為一七七．二八平方公尺，地下一樓變更面積為一０二六．八三平方
        公尺，共計變更面積為一二０四．一一平方公尺乙案，請按照核准圖說於文
        到半年內施工完竣查驗合格另文准予備查後，始可正式使用。說明：一原有
        建物核准用途一樓、地下一樓均為金融分支機構（證券經紀業除外）在卷。
        二頃申請變更用途如主旨，其餘仍照原核准等乙案，經查使用分區住三區，
        尚符規定。本局同意所請，惟使用不得超過申請範圍且應報驗合格後，方可
        用。．．．」又台北市政府九十一年二月十九日府工字第０九一０００三一
        六００號函覆本院：「．．．二旨揭地址建築物土地使用分區第三種住宅區
        ，依本府教育局簽見，社會教育推廣中心之使用性質應歸屬於台北市土地使
        用分區組別第五組－教育設施，依『台北市土地使用分區管制規則』第八條
        定允許使用。又推廣教育中心設置『教室』空間，尚非法所不許。」應認系
        爭物業經主管機關核准做為推廣教育中心使用。
      2.至原告以：「依協議書之記載，一樓部分之面積為四五一．七六坪，而被告
        就一樓部分所申請變更之面積則僅為一七七．二八平方公尺、折計為五三．
        六二坪，亦與協議書不合。」被告則以台北市○○路○段一五０巷六號建物
        係座落於台北市○○段保富世貿大樓一樓，保富世貿大樓因緊臨山坡建築，
        非平地基地，故該大樓一樓建物，依建築技術規則定義，前段地板面積在基
        地地面以上之樓層，為「地層面」（即一層），後段地板面積在基地地面以
        下之樓層，為「地下層」，惟不論定義為「一層」或「地下層」均在同一樓
        層面，所以地政事務所核發之「物所有權狀」就系爭建物門牌號僅編為「市
        ○○路○段一五０巷六號」一個號碼，而無台北市○路○段一五０巷六號「
        地下室」之別，而台北市○○路○段一五０巷六號建物面積包括室內面積（
        一層為一七八．三平方公尺、地下一層為一０三０．０一平方公尺）一二０
        八．三０平方公尺、平台三一．五二平方公尺，加上Ｂ３公共停車位持分三
        七．一八平方公尺，總面積為一四九三．四一平方公尺（約四五一．七六坪
        ），與協議書上約定「保富世貿大樓一樓Ａ戶為四五一．七六」面積大小相
        符，並無短少等語。經查：依被告所提出之台北市○○路○段一五０巷六號
        建物所有權狀影本觀之，被告所辯應屬可信。
      3.台北市政府九十一年二月十九日府工字第０九一０００三一六００號函覆本
        院：「．．．三另系爭建築物前本府工務局於八十六年八月十五日准予變更
        建築物使用用途為教育設施（學術研究機構），惟嗣後並未申請竣工查驗，
        意即迄未完成變更使用程序，故仍應依建築物使用執照原核准用途『金融分
        支機構（證券經紀業除外）』使用，併予敘明。」又台北市政府工務局就本
        院函詢有關變更使用執照竣工查驗之申請程序，於九十一年九月廿三日以北
        市工建字第０九一五四一八六四００號函覆：「按建築法第七十三條後段規
        定，建築物非經領得變更使用執照，不得變更其使用。是本市申辦變更使用
        執照，應由建築物所有權人或使用人委託開業建築師檢附相關圖說文件向本
        局申請變更許可，俟審核許可後按圖施工，並於施工完竣後申請勘驗，於勘
        驗核可並領後變更使用執照後，始得使用。」本件欲以系爭建物設立「推廣
        教育中心」者係原告，將來領得變更使用執照後，亦係由原告使用，故原告
        為建築法第七十三條後段規定之使用人。而兩造八十五年九月十一日協議書
        約定：「甲方對上開建物同意以下列條件交屋：1.乙方不拆除１Ｆ現有之銷
        售中心。2.１Ｆ天花板、燈具及空調出風口以現況為準，現有之撒水頭位置
        不再移動。3.１Ｆ地坪不再整理，也不鋪設地毯。」足證兩造是約定「現況
        交屋」，被告不負有將系爭建物按變更設計圖說施工之義務。而「申請竣工
        查驗」之前提為「已按變更設計圖說施工」，揆諸前揭「現況交屋」之約定
        ，應將系爭建物按變更設計圖說工者係原告，故縱認「申請竣工查驗」應由
        被告為之，然在原告未依約「現況交屋」，再按變更設計圖說施工完成，被
        告無從「申請竣工查驗」，是系爭建物未能完成「申請竣工查驗」程序係因
        可歸責於原告之事由所致，原告不得以此事由解除契約。
      4.被告主張兩造八十五年九月十一日簽定協議書之際，原告即表示七樓部分係
        供辦公室使用，無須經有關單位核准設立推廣教育中心，並提出原告於八十
        五年十月廿三日發函教育部，內容為：「主旨：本校擬購置位於台北市○○
        路○段保富世貿通商大樓一樓、地下一樓及七樓等三樓層部分樓面暨停車位
        共七二二．七坪，請鑒核。說明：．．．二本校擬購置計畫中之『一樓』及
        「地下一樓」（與「一樓」同樓面）未來擬規劃為推廣教育上課教室，請鈞
        部協助審核該樓面是否符合台北市消防、建管及教育單位之相關規定，而確
        定可供推廣班上課之用。三七樓部分依規劃將做為本校董事會辦公室及台北
        聯絡處使用。．．．」可知原告係將系爭建物七樓部分規劃為辦公室使用，
        無須如一及地下一樓部分變更為推廣教育中心，又原告於八十五年十二月廿
        日與教育部、台北市政府會勘時所提出之簡報及使用計劃亦載明原告擬將七
        樓部分供董事會、辦公室、會議室、輔導室使用之意旨，有被告提出之會勘
        簡報影本在卷可稽，故被告此部分主張應屬可信。參以原告原欲向被告購買
        系爭大廈四樓部分，惟因無法變更供教育推廣中心使用，故原告變更為購買
        一樓、地下一樓及七樓部分，其中七樓部分與四樓相同無法變更供教育推廣
        中心使用，故原告即規劃七樓部分做為辦公室使用而與被告約定該部分毋庸
        變更供教育推廣中心使用，嗣後系爭建物一樓及地下一樓部分被告於八十六
        年八月十九日獲得台北市政府工局核准變更為故育設施使用之公函，七樓部
        分因兩造之協議故被告並未申請變更，原告在獲知一樓及地下一樓已變更完
        成後，於八十六年九月卅日向被告加買七樓一戶及停車位五個，亦可見原告
        就七樓部分之使用無須變更為推廣教育中心，否則在被就七樓部分未申請變
        更之情形下，原告理應催促原告進行變更使用事宜而非再加七樓部分。
      5.是被告主張其已依協議書約定應履行之義務已完成，被告於接獲核准公函後
        經通知原告於七日內與之簽訂房屋買賣契約，原告拒不履行，原告違反協議
        書而為拒買，被告沒收原告所交付之定金五百萬元，依法依約俱屬有據等語
        ，並提出存證信函影為證，為可採信。
    (二)系爭建築物是否影響及於建物安全之重大瑕疵部分：
      1.行政院公共工程委員會八十七年四月十日工程技字第八七０三八八一號書
        函內容為：「主旨：有關貴校函請本會山坡地安全諮詢小組就貴校擬購置環
        球世貿大樓之坡地安全現勘乙驗，復請查照。說明：．．．二本案業經本小
        組會同相關技師公會指派專業技師現地勘察，經初步研判該大樓周邊坡地有
        關大地工程設施現況及整體結構系統，目前尚屬正常，惟請貴校注意下列事
        項：(一)工址北側之邊坡開挖面與層面走向近乎一致，宜稍加留意爾後該區擋
        土構造物之狀況。(二)請注意地表覆土對擋土構造物安全之影響。(三)工址東側
        沿地界線之排水溝，應隨時清除雜物，維持水溝暢通，並建議沿外緣構築甲
        種蛇籠防護。(四)宜審慎評估地下室構造物受土壤及地下水所造成之側向推擠
        力，對建築物之結構安全之影響。(五)地下室外牆之外側地下滲出水排放功能
        不佳，宜全面改善，並建議改善外牆防水功能。(六)已裝設之安全監測儀器，
        宜繼續長期觀測，俾了解邊坡穩定之狀況。(七)一樓樓層之挑高為五公尺，宜
        注意地震對外牆所造成之影響。三隨文檢送相關技師公會踏勘報告請參考。
        」其勘驗結果為「該大樓周邊坡地有關大地工程設施現況及整體結構系統，
        目前尚屬正常」則尚難認為有影響建物安全之重大瑕疵。而所附八十七年五
        月之評估工作報告，經提示所附照片後，證人黎忠義證述如下：「[（提示
        八十七年五月大地技師公會提出報告中的照片十三到十四），照片中地面上
        的龜裂、鋼筋外露對安全有何影響？]鋼筋本來就要剪斷，只是沒有剪斷，
        並不是外露，龜裂的現象是因為在裡面沒有鋼筋沒有安全作用的牆，只是美
        觀的位置，只是磚牆不是擋土牆，不會影響到安全上的問題。[（提示照片
        十五、十六，並告以要旨）照片中可見地錨、有滲水現象，對安全上有何問
        題？]義有可能是作實驗用的地錨，洩水孔本來就是要排水，所以滲水是很
        正常的現象。[（提示照片十七，並告以要旨）淤積土石是何原因？對安全
        會有何影響？]可能是排水溝淤積的問題，已經告知管理委員會要定期清理
        ，若排水不通的話，土石會淹過來，對於安全沒有關係，也沒有危險性，只
        是會很髒的問題。[（提示照片二十一，並告以要旨）滲水的現象，對安全
        會有何影響？]接縫處不滲水是很難的，不會對安全造成影響。[（提示八十
        七年五月大地技師公會提出報告中的照片二十二到二十七），照片中地面上
        的裂痕之造成原因？對於安全有沒有影響？]這些裂痕應該是在裙樓的部分
        ，是高低層的交界面，高層的振動會影響到低層的樓板，是為了解除應力集
        中的現象，是正常的現象。」則該報告所提及之事項，尚難認為有影響建物
        安全之重大瑕疵。
      2.關於「台北市大地工程技師公會判讀環球世貿大樓擋土牆安全觀測系統」報
        告，該報告判讀八十八年七月廿一日至九十年九月五日之觀測值即推論觀測
        值呈不利安全之遞增趨勢，然參閱被告所提出九十一年十月卅日所施作之安
        全觀測報告數據，已無上述所稱持續遞增之現象。至原告主張鼎祐工程股份
        有限公司後續之觀測值係偽造等語，惟環球世貿大樓由區分所有權人召開區
        分所有權人會議，選舉管理委會會組成環球世貿大樓管理委員會，進駐率達
        七成餘，該大樓之公共議施並已交付前揭管理委員會管理，凡燈具、電梯及
        大樓擋土牆等公共設施之保養、修繕，均由該管理委員會開會決議行之，本
        件關於環球世貿大樓擋土牆安全觀測系統，係由環球世貿大樓管理委員會與
        鼎祐工程股份有限公司簽訂安全觀測系統工程合約書，裝設安全觀測系統、
        定期觀測等情，業據證人即環球世貿大樓管理委員會委任的高力國際公寓大
        廈管理維護股份有限公司人員沈旭明到庭證述在卷。環球世貿大樓管理委員
        會既由實際居住在大樓內之區分所有權人所選舉產生，應不致對於有關自己
        生命、財產安全之觀測值造假。另「環球世貿大樓安全觀測系統報告之判讀
        」第二點第一項提及「．．．因此，維護不周之錨拉式擋土牆發生災害情事
        ，皆常常在使用一段時間以後才發生，汐止林肯大郡．．．就是一實際例證
        」，其所述發生災害之情形為維護不周之錨拉式擋土牆，並非錨拉式擋土牆
        即會發生災害，故無從以系爭大樓擋土牆係使用地錨即有影響及於建物安全
        之重大瑕疵。另證人即大地工程技師公會廖瑞堂於本院證稱：「（本件系爭
        房屋你有沒有去鑑定過？有無安全上的危險？）我有去鑑定過，我認為有長
        期性安全上的疑慮．．．。（所謂長期是指多久？）這很難預測。有下豪大
        雨或地震時，才有可能會發生，平時不會有問題。在建築物設計的時候他沒
        有去考慮擋土牆額外產生的水壓力及土壓力的問題，系爭建築物目前是與擋
        土牆頂在一起的，這種情況是可以改善的，若使建築物與擋土牆分開，擋土
        牆做到安全的程度，若沒有其他不良的施工因素，建築物在長期性的安全上
        ，就可達到其原設計的標準。（本件系爭建築物的原設計標準為何？）我不
        知道，要請教其原設計單位才知道。」是廖瑞堂不知原設計標準為何，尚難
        認其可推測系爭建物沒有考慮額外產生之水壓力及土壓力。而被告於九十二
        年一月十七日將其影本交給廖瑞堂，經本院當庭及函請廖瑞堂於九十二年二
        月廿日之前具狀說明如何以結構計算書推論建築物有不當設計之處，其計算
        式及依據為何，惟廖瑞堂迄今均未提出，故尚難認系爭建物之原設計有誤。
      3.原告所舉行政院公共工程委員會工程技字第八七○三八八一號函、台北市
        大地工程技師公會北大地技字第００一八號函、並所附之中原大學購置推
        廣教育中心擋土牆安全及其對地下室結構之影響評估工作報告、該技師公會
        九十一年七月卅一日以北大地技字第九一００九一號函所附判讀結果及廖
        瑞堂之證詞，尚不足以證明系爭建物存有影響結構安全之重大瑕疵，此外，
        原告未舉證證明系爭建物存有影響結構安全之重大瑕疵，故原告解除契約並
        不合法。
丙、綜上所述，系爭建物業經主管機關核准做為推廣教育中心使用，且原告未舉證證
    據系爭建築物有影響及於建物安全之重大瑕疵，故原告解除契約為不合法。從而
    ，原告請求被告返還定金五百萬元並自八十八年十一月十一日起至清償日止按年
    利率百分之五計算之利息，為無理由，應予駁回。原告之訴既經駁回，其假執行
    之聲請即失所附麗，應併予駁回。
丁、結論：原告之訴為無理由，依民事訴訟法第七十八條判決如主文。
中      華      民      國      九十二    年      四      月    十八    日
                                        民事第五庭法      官  周美雲
右為正本係照原本作成
如對本判決上訴，須於判決送達後廿日內向本院提出上訴狀
中      華      民      國      九十二    年      四      月    十八    日
                                                  法院書記官  王宜玲


司法院資訊處製作；財團法人民間司法改革基金會備份。
